【裁判字號】    97,簡,64
【裁判日期】    970514
【裁判案由】    廢棄物清理法
【裁判全文】
高雄高等行政法院簡易判決
                                     97年度簡字第00064號
原      告  麟洛果菜市場股份有限公司
代  表  人  甲○○董事長
被      告  屏東縣政府環境保護局
代  表  人  乙○○局長
上列當事人間廢棄物清理法事件，原告不服屏東縣政府中華民國
97年1月31日屏府行法字第0970017696號訴願決定，提起行政訴
訟，本院判決如下：
    主  文
原告之訴駁回。
訴訟費用由原告負擔。
    事實及理由
一、緣原告係從事農產品批發市場業者，屬行政院環境保護署（
    下稱環保署）公告應以網路傳輸方式申報事業廢棄物之產出
    、貯存、清除、處理、再利用、輸出及輸入情形之事業。因
    原告自民國95年10月起即未依規定以網路傳輸方式申報果菜
    殘渣及廢塑膠之清理流向，經被告於96年10月1日派員前往
    查獲審查違章成立，乃以其違反廢棄物清理法第31條第1項
    第2款規定，依同法第52條規定，以96年10月12日屏環廢字
    第0960021135號函裁處罰鍰新臺幣（下同）6千元；原告不
    服，提起訴願，經遭決定駁回；遂提起本件行政訴訟。
二、原告起訴意旨略謂：(一)、96年10月1日被告派員至原告市場
    稽查時，原告已說明市場之廢棄物與垃圾均送至屏東縣崁頂
    焚化場處理；同年10月9日被告稽查課稽查時也看了進場聯
    單，代表原告市場之廢棄物一切均依法處理。被告稽查人員
    鄭淑華稽查當時有到現場看市場之垃圾種類及清掃之情形，
    告知現場客人吃的橘子皮及檳榔渣、果皮、果仁，均是屬於
    植物性殘渣，而裝飲料之塑膠袋、飲料吸管均屬塑膠混合物
    ，必需分開，殊不知身為環保稽查人員之垃圾是否也分得如
    此清楚，況且這些殘留物全與生活垃圾一起送至崁頂焚化場
    處理。(二)、環保署公告應上網申報廢棄物清理事宜而未依規
    定申報果菜殘渣及廢塑膠之清理流向，始有處罰之規定。本
    件原告市場之事業廢棄物清理計劃書內第一項生活垃圾已有
    申報，而第二項植物性殘渣、第三項塑膠混合物，均是本計
    劃書其它說明之部分，亦均已包含於生活垃圾內一起申報，
    本件僅係雙方認知上之差異而已，公務員執行公權力是否應
    兼顧情、理、法，身為環保人員應以推廣環保觀念為主，而
    非以開立罰單為主，尤其是環保局某課長與數位同仁長官均
    一致公認原告是全屏東縣批發市場或傳統市場所有市場最清
    潔乾淨之市場，是被告之處分顯違反事實。(三)、依據行政程
    序法第102條之規定，行政機關之行政處分前應通知處分相
    對人陳述意見之機會，被告為本件之裁罰處分，並無給予陳
    述意見之機會，亦有不合。(四)、95年10月份起原告市場植物
    性殘渣（破壞之水果）已由各行號給予須要之養豬戶撿回去
    當飼料、塑膠混合物之破壞之裝水果之塑膠箱包裝水果之塑
    膠膜、寶特瓶、裝飲料之塑膠杯、包裝用之塑膠帶，均已回
    收作塑膠再生原料，現在保利龍也已回收再生使用，台灣資
    源有限，難道身為環境保護局之人員，不知節約能源，強求
    能源再生利用之道理?是原告從95年10月份起沒有另申報植
    物性殘渣與塑膠混合物，其他檳榔渣、汽車壓過之水果肉或
    皮，依經驗法則都已是生活垃圾之物品，飲料吸管、塑膠繩
    （封口用）也是如此。至96年7、8月份並無事業廢棄物之申
    報資料，原告市場經營已數十年之久，從未間斷，為何96年
    7、8月份未申報或是電腦有誤申報未完成而不自知，依經驗
    法則，從前都已申報，為何單7、8月份未申報，被告為主管
    單位也是督導單位，理應以書面通知事業單位補申報或查明
    原因，故若7、8月份未申報被告又未處理，是否有失職之疑
    慮。(五)、末按「行政處分有下列各款情形之一者，無效︰．
    ．．三、內容對任何人均屬不能實現者。」行政程序法第11
    1條第3項定有明文。原告市場經營之生態是提供場所予與經
    銷商與分銷商之買賣場地，所產生之廢棄物是一般生活上所
    用之物品，工人在清理環境打掃時，不可能把水果肉或皮及
    檳榔渣、果仁分開秤重申報，塑膠混合物（香煙頭、封口袋
    飲料用吸管）等不可回收再生使用之塑膠類分開秤重申報，
    應以平常心與家處生活清掃時相同，都是生活垃圾。(六)、綜
    上所述，被告所為處分即有不合，求為判決訴願決定及原處
    分均撤銷。
三、被告則以：(一)、原告於95年6月19日以95麟洛果菜市場001號
    申請函提報之事業廢棄物清理計畫書內述明其產生之廢棄物
    包括生活垃圾、植物性殘渣（即果菜殘渣）、廢塑膠及廢紙
    容器，且經審查後於95年6月20日以屏府環廢字第095009773
    5號函備查在案，備查公文說明二亦闡述應遵守事項，且原
    告95年10月前皆申報廢塑膠及果菜殘渣之流向，顯見原告知
    悉須申報上開廢棄物之流向，故原告所言係認知之差異，非
    故意未申報，實為推諉塞責之詞，另被告於95年10月13日亦
    曾針對其未申報植物性殘渣(即果菜殘渣)及廢塑膠流向之事
    項予以輔導，原告亦承諾改善。(二)、被告於96年10月1日派
    員稽查時，現場已給予陳述意見之機會，現場人員亦已就違
    規事實表示「其一般垃圾及廢塑膠皆送往崁頂焚化廠」之意
    見陳述，應視為已給予陳述意見之機會，且本件處分所根據
    「未上網申報」之違規事實，於客觀上亦明白足以確認，亦
    得不需予陳述意見之機會，原告稱被告無給予其陳述意見之
    機會云云，並不可採。(三)、被告96年10月1日派員稽查結果
    ，現場欲送往崁頂焚化廠之廢棄物亦包含果菜殘渣及廢塑膠
    ，與原告所稱並不符。另果菜殘渣非屬環保署公告之「以網
    路傳輸方式申報廢棄物之產出、貯存、清除、處理、再利用
    、輸出及輸入情形之申報格式、項目、內容及頻率」公告事
    項第10條規定免申報清理流向之廢棄物，然原告清除其產生
    之廢棄物（廢塑膠及果菜殘渣），未於廢棄物清除出廠前連
    線申報其清理情形，違規事實明確。(四)、原告為行政院環境
    保護署公告應以網路傳輸申報廢棄物清理流向之事業，須善
    盡申報之義務，且「事業廢棄物網路申報系統」有提供查詢
    之功能，原告並未善盡義務做好申報之義務，違反廢棄物清
    理法第31條第1項第2款規定，理應依廢棄物清理法第52條處
    分並限期改善，屆期仍未完成改善，按日連續處罰，惟被告
    仍二度以電話通知原告，請其速補申報，以免違規受罰，原
    告仍置之不理，故本件處分於法洵屬有據。(五)、依據行政院
    環境保護署事業廢棄物管制資訊網「上網申報作業問答集彙
    編」中資料，顯示「員工生活性廢棄物」係指員工辦公室生
    活中所產出之垃圾，事業廠房（或生產作業場所）所產出之
    廣塑膠袋、廢包裝材、廢下腳料．．．等不得歸類為員工生
    活性廢棄物。如：工廠中用餐之便當盒、辦公室垃圾等皆屬
    員工生活性廢棄物。該資料公示於「事業廢棄物申報系統」
    ，且被告召開網路申報作業說明會時亦屢為闡明並發放該資
    料予業者。原告為事業單位，於買賣場地產生之果菜殘渣和
    廢塑膠等不得認定為生活垃圾，應可確定，並為原告所明知
    ，原告抗辯顯不足採。(六)、綜上所述，原告主張為無理由等
    語，資為抗辯。並求為判決原告之訴駁回。
四、按「經中央主管機關指定公告一定規模之事業應於公告之一
    定期限辦理下列事項、依中央主管機關規定之格式項目內容
    、頻率以網路傳輸方式向直轄市縣(市)主管機關申報其廢棄
    物之產出、貯存、清除、處理再利用、輸出、輸入、過境或
    轉口情形．．。」「貯存清除、處理或再利用一般事業廢棄
    物，違反第28條第1項第31條第1項、第4項、第4條、第36條
    第1項、第39條第1項規定或依第29條第2項所定管理辨法者
    ，新臺幣6千元以上3萬元以下罰鍰。經限期改善，屆期仍未
    完成改善者，按日連績處罰。」廢棄物清理法第31條第1項
    第2款、第52條定有明文。
五、原告係從事農產品批發市場業者，屬環保署公告應以網路傳
    輸方式申報事業廢棄物之產出、貯存、清除、處理、再利用
    、輸出及輸入情形之事業。因原告自95年10月起即未依規定
    以網路傳輸方式申報果菜殘渣及廢塑膠之清理流向，經被告
    於96年10月1日派員前往查獲審查違章成立，乃以其違反廢
    棄物清理法第31條第1項第2款規定，依同法第52條規定，以
    96年10月12日屏環廢字第0960021135號函裁處罰鍰6千元等
    情，有被告廢棄物稽查記錄、現場圖片檔案資料、原告申報
    資料查詢、裁處書等附於原處分卷及訴願卷可稽，堪以認定
    。原告固以前揭事項提出主張，惟查：
(一)、原告提報並經屏東縣政府備查在案之事業廢棄物清理計畫書
    ，其廢棄物包括生活垃圾、植物性殘渣、廢塑膠混合物及廢
    紙容器，有原告95年6月19日申請書、屏東縣政府95年6月20
    日屏府環廢字第0950097735號函在卷可稽，原告於95年10月
    前皆申報廢塑膠及果菜殘渣之流向，之後則僅申報生活垃圾
    之清理流向，餘則迄無申報，且96年7月、8月未有任何廢棄
    物流向之申報，有前揭原告申報資料查詢在卷可佐，從而被
    告據以裁罰，並無不合。原告主張僅係認知之差異，非故意
    未申報云云，並不可採。
(二)、按「行政機關作成限制或剝奪人民自由或權利之行政處分前
    ，除已依第39條規定，通知處分相對人陳述意見，或決定舉
    行聽證者外，應給予該處分相對人陳述意見之機會。但法規
    另有規定者，從其規定。」行政程序法第102條定有明文。
    經查，本件被告於96年10月1日派員會同原告人員稽查時，
    當場表明原告未申報廢塑膠及果菜殘渣之清理流向，違反廢
    棄物清理法相關規定，將依法告發處分等語，原告會同稽查
    之人員陳述意見：「本市場之植物性殘渣，由各商號自行載
    走，而塑膠混合物部份，與生活垃圾土起清除至焚化廠」等
    語，足見被告於裁罰處分前已予原告陳述意見之機會，原告
    主張被告於裁罰前未給予陳述意見之機會云云，並不可採。
(三)、被告96年10月1日派員現場稽查，現場欲送往焚化廠之垃圾
    袋所裝廢棄物亦包含果菜殘渣及廢塑膠，非如原告所稱植物
    性殘渣（破壞之水果）已由各行號給予須要之養豬戶撿回去
    當飼料、塑膠混合物等均已回收作塑膠再生原料，足見原告
    此之主張並不可採。
(四)、末查所謂行政處分無效，係指行政處分具有一定之瑕疵而自
    始確定不發生效力之謂。至於行政處分無效之原因，我國行
    政程序法仿德國立法例，採取所謂「明顯重大理論」，亦即
    行政處分如有明顯而重大之瑕疵時，即構成無效。是對於行
    政處分無效之原因，前揭行政程序法第111條設有規定，該
    條第1款至第6款為無效原因例示規定，第7款則為無效原因
    之概括規定。又行政處分具有明顯瑕疵者，在學理上依明顯
    瑕疵理論被認為是無效的處分。此因認為行政處分為國家意
    志力之表現與私人之法律行為略有不同，違法行政處分不應
    如民事之法律行為一律歸為無效，而是原則上有效，僅在重
    大明顯瑕疵之情形下，認定其為無效。此一行政法理論為了
    維護法安定性，國家本身所具有的公益性以及國家權威，傾
    向於減縮無效行政處分的範圍，使違法行政處分不致如違法
    的私法行為一般，罹於無效，而行政程序法第111條乃將明
    顯瑕疵理論加以法定化（林騰鷂著行政法總論，頁437參照
    ）。再以行政處分是否具有重大明顯之瑕疵罹於無效，並非
    依當事人之主觀見解，亦非依受法律專業訓練者之認識能力
    判斷，而係依一般具有合理判斷能力者之認識能力決定之，
    其簡易之標準即係普通社會一般人一望即知其瑕疵為判斷標
    準。換言之，該瑕疵須「在某程度上猶如刻在額頭上般」明
    顯之瑕疵，如行政處分之瑕疵倘未達到重大、明顯之程度，
    一般人對其違法性的存在與否猶存懷疑，則基於維持法安定
    性之必要，則不令該處分無效，其在被正式廢棄前，仍屬有
    效。本件原告未申報廢塑膠及果菜殘渣之清理流向，非屬任
    何人皆不能實現之情形，即便將市場廢棄物予以分類，亦非
    均不可能，是原告此之主張，亦無可採。
六、綜上所述，原告主張既不可採，則被告以原告係從事農產品
    批發市場業者，屬環保署公告應以網路傳輸方式申報事業廢
    棄物之產出、貯存、清除、處理、再利用、輸出及輸入情形
    之事業，因原告自95年10月起即未依規定以網路傳輸方式申
    報果菜殘渣及廢塑膠之清理流向，經被告派員查獲審查違章
    成立，乃以其違反廢棄物清理法第31條第1項第2款規定，依
    同法第52條規定，裁處罰鍰6千元，並無違誤；訴願決定予
    以維持，並無不合；原告起訴意旨求為均予撤銷，為無理由
    ，應予駁回。並不經言詞辯論為之。又本件事證已臻明確，
    兩造其餘攻擊防禦方法核與判決結果不生影響，爰無逐一論
    述之必要，併此敘明。
七、據上論結，本件原告之訴為無理由，爰依行政訴訟法第236
    條、第233條第1項、第195條第1項後段、第98條第1項前段
    ，判決如主文。
中    華    民    國    97    年    5     月    14    日
            高雄高等行政法院第二庭
                            法  官  戴  見  草
以上正本係照原本作成。
如不服本判決，應於送達後20日內，向本院提出上訴狀並表明上
訴理由，如於本判決宣示後送達前提起上訴者，應於判決送達後
20日內補提上訴理由書（須按他造當事人人數附繕本）。
中    華    民    國    97    年    5     月    14    日
                            書記官  李  昱
附註：
行政訴訟法第235條（第1項、第2項）：
對於適用簡易程序之裁判提起上訴或抗告，須經最高行政法院之
許可。
前項許可，以訴訟事件所涉及之法律見解具有原則性者為限。


司法院資訊處製作；財團法人民間司法改革基金會備份。
